---
title: "LAB 3"
author: "Luis Gonzalez, Joel Jaquez, Fabian Morales"
date: "`r Sys.Date()`"
output: pdf_document
---

```{r setup, include=FALSE}
knitr::opts_chunk$set(echo = TRUE)
```

# Librerías a utilizar

```{r}
library(dplyr)
library(ggplot2)
library(tidyr)
library(stringr)
library(readr)
library(nortest)
```

# Cargar datos

```{r}
load("datos/listings.RData")
```

# Análisis exploratorio

## Descripción del Conjunto de Datos (Diccionario de Variables)

| Variable | Tipo (R) | Clasificación Estadística | Descripción |
|:-----------------|:-----------------|:-----------------|:-----------------|
| **id** | num | Cualitativa Nominal | Identificador único de la propiedad en Airbnb. |
| **listing_url** | chr | Cualitativa Nominal | Enlace web a la publicación de la propiedad. |
| **scrape_id** | num | Cualitativa Nominal | Identificador único del proceso de extracción de datos. |
| **last_scraped** | chr | Cualitativa Ordinal | Fecha en la que se extrajo la información de esta propiedad. |
| **source** | chr | Cualitativa Nominal | Fuente de donde se obtuvo la información (ej. city scrape). |
| **name** | chr | Cualitativa Nominal | Título o nombre del anuncio de la propiedad. |
| **description** | chr | Cualitativa Nominal | Descripción detallada de la propiedad proporcionada por el anfitrión. |
| **neighborhood_overview** | chr | Cualitativa Nominal | Descripción del vecindario proporcionada por el anfitrión. |
| **picture_url** | chr | Cualitativa Nominal | Enlace a la imagen principal de la propiedad. |
| **host_id** | int | Cualitativa Nominal | Identificador único del anfitrión. |
| **host_url** | chr | Cualitativa Nominal | Enlace al perfil del anfitrión. |
| **host_name** | chr | Cualitativa Nominal | Nombre de pila del anfitrión. |
| **host_since** | chr | Cualitativa Ordinal | Fecha en la que el anfitrión se unió a la plataforma. |
| **host_location** | chr | Cualitativa Nominal | Ubicación declarada por el anfitrión en su perfil. |
| **host_about** | chr | Cualitativa Nominal | Descripción personal del anfitrión. |
| **host_response_time** | chr | Cualitativa Ordinal | Tiempo promedio que tarda el anfitrión en responder mensajes. |
| **host_response_rate** | chr | Cuantitativa Continua | Porcentaje de mensajes respondidos por el anfitrión (formato texto). |
| **host_acceptance_rate** | chr | Cuantitativa Continua | Porcentaje de solicitudes de reserva aceptadas (formato texto). |
| **host_is_superhost** | chr | Cualitativa Nominal | Indica si el anfitrión tiene estatus de "Superhost" (t/f). |
| **host_thumbnail_url** | chr | Cualitativa Nominal | Enlace a la imagen en miniatura del perfil del anfitrión. |
| **host_picture_url** | chr | Cualitativa Nominal | Enlace a la imagen de perfil del anfitrión. |
| **host_neighbourhood** | chr | Cualitativa Nominal | Vecindario principal del anfitrión. |
| **host_listings_count** | int | Cuantitativa Discreta | Cantidad de propiedades que el anfitrión tiene listadas. |
| **host_total_listings_count** | int | Cuantitativa Discreta | Cantidad total histórica de propiedades del anfitrión. |
| **host_verifications** | chr | Cualitativa Nominal | Métodos por los cuales el anfitrión ha sido verificado (ej. email, teléfono). |
| **host_has_profile_pic** | chr | Cualitativa Nominal | Indica si el anfitrión tiene foto de perfil (t/f). |
| **host_identity_verified** | chr | Cualitativa Nominal | Indica si la identidad del anfitrión está verificada (t/f). |
| **neighbourhood** | chr | Cualitativa Nominal | Nombre general del vecindario. |
| **neighbourhood_cleansed** | chr | Cualitativa Nominal | Código postal o nombre estandarizado del vecindario. |
| **neighbourhood_group_cleansed** | chr | Cualitativa Nominal | Agrupación mayor de vecindarios (usualmente vacía en esta ciudad). |
| **latitude** | num | Cuantitativa Continua | Coordenada de latitud de la propiedad. |
| **longitude** | num | Cuantitativa Continua | Coordenada de longitud de la propiedad. |
| **property_type** | chr | Cualitativa Nominal | Categoría arquitectónica de la propiedad (ej. Casa, Apartamento). |
| **room_type** | chr | Cualitativa Nominal | Tipo de espacio alquilado (ej. Casa entera, Habitación privada). |
| **accommodates** | int | Cuantitativa Discreta | Capacidad máxima de huéspedes simultáneos en la propiedad. |
| **bathrooms** | num | Cuantitativa Discreta | Cantidad de baños disponibles. |
| **bathrooms_text** | chr | Cualitativa Nominal | Descripción en texto de la cantidad y tipo de baños (ej. "1.5 baths"). |
| **bedrooms** | int | Cuantitativa Discreta | Cantidad de habitaciones privadas en la propiedad. |
| **beds** | int | Cuantitativa Discreta | Cantidad total de camas en la propiedad. |
| **amenities** | chr | Cualitativa Nominal | Lista en formato JSON de las comodidades ofrecidas (WiFi, piscina, etc.). |
| **price** | chr | Cuantitativa Continua | Precio por noche. *(Variable Respuesta - Se lee como texto por el símbolo \$).* |
| **minimum_nights** | int | Cuantitativa Discreta | Estancia mínima exigida (en noches). |
| **maximum_nights** | int | Cuantitativa Discreta | Estancia máxima permitida (en noches). |
| **minimum_minimum_nights** | int | Cuantitativa Discreta | El valor mínimo histórico configurado para estancia mínima. |
| **maximum_minimum_nights** | int | Cuantitativa Discreta | El valor máximo histórico configurado para estancia mínima. |
| **minimum_maximum_nights** | int | Cuantitativa Discreta | El valor mínimo histórico configurado para estancia máxima. |
| **maximum_maximum_nights** | int | Cuantitativa Discreta | El valor máximo histórico configurado para estancia máxima. |
| **minimum_nights_avg_ntm** | num | Cuantitativa Continua | Promedio móvil de noches mínimas exigidas. |
| **maximum_nights_avg_ntm** | num | Cuantitativa Continua | Promedio móvil de noches máximas permitidas. |
| **calendar_updated** | logi | Cualitativa Nominal | Indicador de última actualización del calendario (usualmente nulo). |
| **has_availability** | chr | Cualitativa Nominal | Indica si la propiedad tiene días disponibles en el calendario (t/f). |
| **availability_30** | int | Cuantitativa Discreta | Noches disponibles para reserva en los próximos 30 días. |
| **availability_60** | int | Cuantitativa Discreta | Noches disponibles para reserva en los próximos 60 días. |
| **availability_90** | int | Cuantitativa Discreta | Noches disponibles para reserva en los próximos 90 días. |
| **availability_365** | int | Cuantitativa Discreta | Noches disponibles para reserva en los próximos 365 días. |
| **calendar_last_scraped** | chr | Cualitativa Ordinal | Fecha en la que se extrajo el calendario por última vez. |
| **number_of_reviews** | int | Cuantitativa Discreta | Total de reseñas acumuladas de la propiedad. |
| **number_of_reviews_ltm** | int | Cuantitativa Discreta | Reseñas recibidas en los últimos 12 meses (Last Twelve Months). |
| **number_of_reviews_l30d** | int | Cuantitativa Discreta | Reseñas recibidas en los últimos 30 días. |
| **availability_eoy** | int | Cuantitativa Discreta | Disponibilidad calculada hacia el final del año. |
| **number_of_reviews_ly** | int | Cuantitativa Discreta | Reseñas recibidas el año anterior. |
| **estimated_occupancy_l365d** | int | Cuantitativa Discreta | Días estimados de ocupación en el último año. |
| **estimated_revenue_l365d** | int | Cuantitativa Continua | Ingresos estimados generados en el último año. |
| **first_review** | chr | Cualitativa Ordinal | Fecha de la primera reseña recibida. |
| **last_review** | chr | Cualitativa Ordinal | Fecha de la última reseña recibida. |
| **review_scores_rating** | num | Cuantitativa Continua | Calificación general promedio otorgada por los huéspedes. |
| **review_scores_accuracy** | num | Cuantitativa Continua | Calificación específica sobre la precisión del anuncio. |
| **review_scores_cleanliness** | num | Cuantitativa Continua | Calificación específica sobre la limpieza de la propiedad. |
| **review_scores_checkin** | num | Cuantitativa Continua | Calificación específica sobre el proceso de llegada. |
| **review_scores_communication** | num | Cuantitativa Continua | Calificación específica sobre la comunicación con el anfitrión. |
| **review_scores_location** | num | Cuantitativa Continua | Calificación específica sobre la ubicación de la propiedad. |
| **review_scores_value** | num | Cuantitativa Continua | Calificación específica sobre la relación calidad-precio. |
| **license** | chr | Cualitativa Nominal | Número de licencia comercial de la propiedad (si aplica). |
| **instant_bookable** | chr | Cualitativa Nominal | Indica si la propiedad permite reserva inmediata sin preaprobación (t/f). |
| **calculated_host_listings_count** | int | Cuantitativa Discreta | Cantidad de propiedades de este anfitrión en esta ciudad específica. |
| **calculated_host_listings_count_entire_homes** | int | Cuantitativa Discreta | Cantidad de casas enteras de este anfitrión. |
| **calculated_host_listings_count_private_rooms** | int | Cuantitativa Discreta | Cantidad de habitaciones privadas de este anfitrión. |
| **calculated_host_listings_count_shared_rooms** | int | Cuantitativa Discreta | Cantidad de habitaciones compartidas de este anfitrión. |
| **reviews_per_month** | num | Cuantitativa Continua | Promedio de reseñas recibidas por mes. |
| **city** | chr | Cualitativa Nominal | Ciudad principal donde se encuentra la propiedad. |

> **Nota sobre el preprocesamiento:** En la tabla anterior se evidencia que diversas variables cuantitativas (como `price`, `host_response_rate` y `host_acceptance_rate`) fueron interpretadas por R como texto (`chr`) debido a la inclusión de símbolos de moneda o porcentajes. Asimismo, existen numerosas variables de identificación (URLs, IDs) que son irrelevantes para un modelo predictivo. Esta clasificación justifica las acciones de limpieza tomadas en la siguiente sección.

## Preprocesamiento inicial
```{r}
listings_clean <- listings %>%
  # Limpieza de la variable predictora (price)
  # parse_number extrae el número sin importar los símbolos raros que tenga el texto
  mutate(price = parse_number(price)) %>%
  
  # Eliminación de variables innecesarias (IDs puros, URLs y texto libre extenso)
  select(-c(listing_url, scrape_id, picture_url, host_url, host_thumbnail_url, 
            host_picture_url, description, neighborhood_overview, host_about, amenities))
```

Para poder entrenar algoritmos predictivos, es un requisito indispensable que la variable respuesta sea numérica. Por ello, se realicé una transformación en la columna price, adicionalmente se descartaron columnas de identificadores únicos y enlaces web, ya que estas características introducen ruido y no poseen poder predictivo generalizable para estimar el valor de una vivienda.


## Exploración rápida de dimensiones
```{r}
dim(listings_clean)
```
Para este primer paso, utilizamos la función dim() en nuestro conjunto de datos ya limpio. Como podemos observar, el dataset cuenta con 171,748 observaciones que son filas y reducimos las características a 70 variables que son las columnas. Esto significa que tenemos una base robusta de propiedades de Airbnb para analizar y así poder hacer modelos predictivos eficientes.


## Análisis de la Variable Objetivo (Precio)
```{r histograma-precio, warning=FALSE}
# Histograma filtrando valores atípicos para mejor visualización
listings_clean %>%
  filter(!is.na(price), price < 1000) %>%
  ggplot(aes(x = price)) +
  geom_histogram(bins = 40, fill = "#2E8B57", color = "white") +
  labs(title = "Distribución de Precios (Propiedades < $1,000/noche)",
       x = "Precio ($)",
       y = "Cantidad de Propiedades") +
  theme_minimal()
```
Al remover los valores atípicos (precios superiores a 1,000) y los datos nulos, la verdadera distribución del mercado se hace visible. Se observa una fuerte asimetría positiva (sesgo a la derecha), indicando que la gran mayoría de las propiedades listadas por SmartStay Advisors se concentran en un rango de precios accesible, predominantemente entre los 50 y 250 por noche. Esta asimetría sugiere que, al momento de entrenar nuestros modelos de regresión lineal, probablemente será beneficioso aplicar una transformación (como el logaritmo) a la variable precio para normalizar su distribución, cumplir con los supuestos estadísticos y mejorar el ajuste del algoritmo.

## Análisis de la Variable Objetivo (Precio)
```{r}
# Extraer los precios válidos (sin NAs)
precios_validos <- na.omit(listings_clean$price)

# Tomar una muestra aleatoria de 5000 datos 
# (lillie.test no soporta más de 5000 observaciones)
set.seed(123)
muestra_precio <- sample(precios_validos, 5000)

# prueba de Lilliefors
lillie.test(muestra_precio)
```
Al aplicar la prueba de normalidad de Lilliefors sobre una muestra aleatoria de 5,000 registros de la variable `price`, obtuvimos un p-value de `< 2.2e-16`, el cual es significativamente menor al nivel de significancia estándar de 0.05. Por lo tanto, se rechaza la hipótesis nula y se comprueba estadísticamente que los precios de las propiedades no siguen una distribución normal. Este resultado matemático respalda el comportamiento asimétrico (sesgo a la derecha) observado previamente en el histograma. Para la construcción de nuestro modelo de regresión lineal múltiple, este hallazgo es crucial, ya que nos indica que será necesario aplicar transformaciones (como el logaritmo natural) a la variable respuesta para cumplir con los supuestos del algoritmo.


## Precio vs Capacidad

```{r}
# Relación entre la capacidad de personas y el precio
listings_clean %>%
  # Filtramos precios atípicos y valores nulos
  filter(!is.na(price), price < 1000, !is.na(accommodates)) %>%
  ggplot(aes(x = factor(accommodates), y = price)) +
  geom_boxplot(fill = "#FF8C00", alpha = 0.7, outlier.color = "red", outlier.size = 1) +
  labs(title = "Relación entre Capacidad de la Propiedad y Precio",
       x = "Capacidad (Cantidad de Personas)",
       y = "Precio por Noche ($)") +
  theme_minimal()
```
Al analizar la relación entre la capacidad de huéspedes (accommodates) y el precio por noche (price), se observa una clara tendencia positiva donde la mediana del costo incrementa conforme aumenta la capacidad de la propiedad. Sin embargo, el diagrama de caja revela una alta concentración de valores atípicos (precios premium cercanos a los \$1,000) en alojamientos pequeños para 2 a 6 personas, lo que indica que características adicionales como una ubicación exclusiva o amenidades de lujo pueden inflar el valor sin requerir más espacio. Asimismo, las propiedades grandes (10 o más personas) presentan una gran variabilidad y dispersión en sus tarifas, abarcando desde opciones accesibles hasta rentas muy costosas. Por lo tanto, aunque la capacidad es un predictor fuerte e indispensable para estimar el valor de una vivienda, esta alta dispersión hace estrictamente necesario combinarla con otras variables del conjunto de datos para que el modelo predictivo logre resultados precisos.

## Frecuencias

```{r}
# --- ANÁLISIS DE ROOM TYPE ---
# Tabla de resumen
room_summary <- listings_clean %>%
  filter(!is.na(price)) %>%
  group_by(room_type) %>%
  summarise(Cantidad = n(), Precio_Promedio = mean(price, na.rm = TRUE)) %>%
  arrange(desc(Cantidad))

print(room_summary)

# Gráfico de frecuencias por room_type
ggplot(room_summary, aes(x = reorder(room_type, -Cantidad), y = Cantidad, fill = room_type)) +
  geom_col() +
  theme_minimal() +
  labs(title = "Frecuencia por Tipo de Cuarto", x = "Tipo de Cuarto", y = "Cantidad")

# Gráfico de precios promedio por room_type
ggplot(room_summary, aes(x = reorder(room_type, -Precio_Promedio), y = Precio_Promedio, fill = room_type)) +
  geom_col() +
  theme_minimal() +
  labs(title = "Precio Promedio por Tipo de Cuarto", x = "Tipo de Cuarto", y = "Precio Promedio ($)")

# --- ANÁLISIS DE PROPERTY TYPE (TOP 10) ---
# Tabla de resumen
property_summary <- listings_clean %>%
  filter(!is.na(price)) %>%
  group_by(property_type) %>%
  summarise(Cantidad = n(), Precio_Promedio = mean(price, na.rm = TRUE)) %>%
  arrange(desc(Cantidad)) %>%
  head(10)

print(property_summary)

# Gráfico de frecuencias por property_type
ggplot(property_summary, aes(x = reorder(property_type, Cantidad), y = Cantidad, fill = property_type)) +
  geom_col() +
  coord_flip() + 
  theme_minimal() +
  theme(legend.position = "none") +
  labs(title = "Top 10 Tipos de Propiedad mas Frecuentes", x = "Tipo de Propiedad", y = "Cantidad")
```

Revisando los resultados, nos dimos cuenta de que la plataforma está dominada por los espacios completos; el tipo de cuarto que más abunda, por mucho, es el Entire home/apt con más de 65,000 anuncios, y si miramos el tipo de propiedad específico, lo que más predomina son las unidades de alquiler (Entire rental unit), los condominios y las casas enteras. Lo más loco de los datos salta cuando vemos los precios promedio: aunque casi no hay cuartos de hotel (Hotel room), estos resultan ser exageradamente caros, promediando casi los $24,500 por noche. Esto seguro pasa porque hay un par de valores atípicos o propiedades de súper lujo que nos están inflando el promedio de forma brutal, mientras que rentar un apartamento entero o un cuarto privado maneja precios mucho más lógicos y reales para el mercado.

## Superhost

```{r}
# --- BOXPLOT: SUPERHOST VS PRICE ---
listings_clean %>%
  # Filtramos NA en precio, valores atipicos, y NA en el estatus de superhost
  filter(!is.na(price), price < 1000, host_is_superhost %in% c("t", "f")) %>%
  ggplot(aes(x = host_is_superhost, y = price, fill = host_is_superhost)) +
  geom_boxplot(alpha = 0.7, outlier.color = "red", outlier.size = 1) +
  scale_x_discrete(labels = c("f" = "Regular", "t" = "Superhost")) +
  scale_fill_manual(values = c("f" = "#A9A9A9", "t" = "#FFD700")) + # Gris y Dorado
  labs(title = "Distribucion de Precios: Superhost vs Regular",
       x = "Estatus del Anfitrion",
       y = "Precio por Noche ($)") +
  theme_minimal() +
  theme(legend.position = "none")
```
Al evaluar si la insignia de "Superhost" realmente permite cobrar más caro, el diagrama de caja nos muestra que sí hay una ventaja, pero es bastante leve. La mediana del precio por noche para los Superhosts está un poco por encima de la de los anfitriones regulares, al igual que el rango donde se concentra la mayoría de las tarifas. Esto nos indica que tener el estatus sí da un pequeño margen para subir el precio base. Sin embargo, al ver la enorme cantidad de valores atípicos en ambos grupos (los puntos rojos que llegan hasta los $1,000), queda claro que las propiedades más caras no son exclusivas de los Superhosts. Es decir, la pura insignia ayuda un poco, pero seguramente pesan mucho más factores como la ubicación premium o el tamaño de la propiedad para llegar a esos precios tan altos.


## K means

```{r}
# --- METODO DEL CODO PARA K-MEANS ---
# 1. Preparacion de los datos (igual que antes)
datos_cluster <- listings_clean %>%
  select(price, accommodates, review_scores_rating) %>%
  drop_na()

# 2. Escalamiento de variables
datos_escalados <- scale(datos_cluster)

# 3. Calcular la suma de cuadrados (WCSS) para k de 1 a 10
set.seed(123)
wcss <- sapply(1:10, function(k) {
  kmeans(datos_escalados, centers = k, nstart = 10)$tot.withinss
})

# 4. Crear un dataframe para graficar
codo_df <- data.frame(k = 1:10, WCSS = wcss)

# 5. Graficar el Metodo del Codo
ggplot(codo_df, aes(x = k, y = WCSS)) +
  geom_line(color = "#2E8B57", linewidth = 1) +
  geom_point(color = "#FF8C00", size = 3) +
  scale_x_continuous(breaks = 1:10) +
  labs(title = "Metodo del Codo para determinar K optimo",
       x = "Numero de Clusters (k)",
       y = "Suma de Cuadrados (WCSS)") +
  theme_minimal()
```
Al aplicar el Método del Codo para determinar la cantidad óptima de grupos, observamos que la suma de cuadrados dentro del clúster (WCSS) disminuye drásticamente a medida que aumentamos los grupos, pero hace un quiebre evidente al llegar a k=4. A partir de los 4 clústeres, la curva se aplana significativamente y las reducciones en la varianza pasan a ser mínimas. Por lo tanto, determinamos que el número óptimo para segmentar las propiedades es de 4 grupos.

```{r}
# --- CLUSTERING CON K-MEANS (K=4) Y GRAFICA ---
# 1. Corremos el algoritmo con k=4
set.seed(123)
kmeans_result <- kmeans(datos_escalados, centers = 4, nstart = 25)

# 2. Asignamos el grupo al dataset
datos_cluster$grupo <- as.factor(kmeans_result$cluster)

# 3. Tabla resumen para interpretar los 4 grupos
resumen_grupos <- datos_cluster %>%
  group_by(grupo) %>%
  summarise(
    Cantidad = n(),
    Precio_Promedio = mean(price),
    Capacidad_Promedio = mean(accommodates),
    Calificacion_Promedio = mean(review_scores_rating)
  )

print(resumen_grupos)

# 4. Grafica de los grupos (Capacidad vs Precio)
ggplot(datos_cluster, aes(x = accommodates, y = price, color = grupo)) +
  # Usamos jitter para que los puntos no se encimen y se vea la densidad
  geom_jitter(alpha = 0.4, width = 0.3, height = 0, size = 1) + 
  scale_color_manual(values = c("#FF6B6B", "#4ECDC4", "#45B7D1", "#F9CA24")) + # Paleta de colores 
  labs(title = "Segmentacion de Propiedades (K-Means, k=4)",
       x = "Capacidad (Cantidad de Personas)",
       y = "Precio por Noche ($)",
       color = "Cluster") +
  theme_minimal()
```
Al aplicar el modelo K-Means, logramos segmentar las propiedades en cuatro perfiles muy marcados. El Grupo 4 representa el grueso de los anuncios (más de 49 mil propiedades): son alojamientos pequeños para 3 o 4 personas, bastante accesibles con un promedio de $220 por noche y muy bien calificados (4.85). El Grupo 1 nos agrupó las opciones más grandes, ideales para familias o grupos de casi 10 personas, que obviamente cobran más (unos $613 en promedio) pero mantienen reseñas excelentes. Lo interesante salió con el Grupo 2: son alojamientos de tamaño similar a los más populares, pero claramente son las peores opciones de la plataforma porque sus calificaciones se desploman a un promedio de 3.61. Por último, el Grupo 3 aisló a los valores atípicos: un grupito de 168 propiedades de tamaño mediano pero con tarifas irreales de más de $47,000 la noche, que seguramente son alojamientos de ultra lujo o anfitriones que ingresaron mal el precio en la aplicación.



