---
title: "LAB 3"
author: "Luis Gonzalez, Joel Jaquez, Fabian Morales"
date: "`r Sys.Date()`"
output: pdf_document
---

```{r setup, include=FALSE}
knitr::opts_chunk$set(echo = TRUE)
```

# Librerías a utilizar

```{r}
library(dplyr)
library(ggplot2)
library(tidyr)
library(stringr)
library(readr)
library(nortest)
```

# Cargar datos

```{r}
load("datos/listings.RData")
```

# Análisis exploratorio

## Descripción del Conjunto de Datos (Diccionario de Variables)

| Variable | Tipo (R) | Clasificación Estadística | Descripción |
|:-----------------|:-----------------|:-----------------|:-----------------|
| **id** | num | Cualitativa Nominal | Identificador único de la propiedad en Airbnb. |
| **listing_url** | chr | Cualitativa Nominal | Enlace web a la publicación de la propiedad. |
| **scrape_id** | num | Cualitativa Nominal | Identificador único del proceso de extracción de datos. |
| **last_scraped** | chr | Cualitativa Ordinal | Fecha en la que se extrajo la información de esta propiedad. |
| **source** | chr | Cualitativa Nominal | Fuente de donde se obtuvo la información (ej. city scrape). |
| **name** | chr | Cualitativa Nominal | Título o nombre del anuncio de la propiedad. |
| **description** | chr | Cualitativa Nominal | Descripción detallada de la propiedad proporcionada por el anfitrión. |
| **neighborhood_overview** | chr | Cualitativa Nominal | Descripción del vecindario proporcionada por el anfitrión. |
| **picture_url** | chr | Cualitativa Nominal | Enlace a la imagen principal de la propiedad. |
| **host_id** | int | Cualitativa Nominal | Identificador único del anfitrión. |
| **host_url** | chr | Cualitativa Nominal | Enlace al perfil del anfitrión. |
| **host_name** | chr | Cualitativa Nominal | Nombre de pila del anfitrión. |
| **host_since** | chr | Cualitativa Ordinal | Fecha en la que el anfitrión se unió a la plataforma. |
| **host_location** | chr | Cualitativa Nominal | Ubicación declarada por el anfitrión en su perfil. |
| **host_about** | chr | Cualitativa Nominal | Descripción personal del anfitrión. |
| **host_response_time** | chr | Cualitativa Ordinal | Tiempo promedio que tarda el anfitrión en responder mensajes. |
| **host_response_rate** | chr | Cuantitativa Continua | Porcentaje de mensajes respondidos por el anfitrión (formato texto). |
| **host_acceptance_rate** | chr | Cuantitativa Continua | Porcentaje de solicitudes de reserva aceptadas (formato texto). |
| **host_is_superhost** | chr | Cualitativa Nominal | Indica si el anfitrión tiene estatus de "Superhost" (t/f). |
| **host_thumbnail_url** | chr | Cualitativa Nominal | Enlace a la imagen en miniatura del perfil del anfitrión. |
| **host_picture_url** | chr | Cualitativa Nominal | Enlace a la imagen de perfil del anfitrión. |
| **host_neighbourhood** | chr | Cualitativa Nominal | Vecindario principal del anfitrión. |
| **host_listings_count** | int | Cuantitativa Discreta | Cantidad de propiedades que el anfitrión tiene listadas. |
| **host_total_listings_count** | int | Cuantitativa Discreta | Cantidad total histórica de propiedades del anfitrión. |
| **host_verifications** | chr | Cualitativa Nominal | Métodos por los cuales el anfitrión ha sido verificado (ej. email, teléfono). |
| **host_has_profile_pic** | chr | Cualitativa Nominal | Indica si el anfitrión tiene foto de perfil (t/f). |
| **host_identity_verified** | chr | Cualitativa Nominal | Indica si la identidad del anfitrión está verificada (t/f). |
| **neighbourhood** | chr | Cualitativa Nominal | Nombre general del vecindario. |
| **neighbourhood_cleansed** | chr | Cualitativa Nominal | Código postal o nombre estandarizado del vecindario. |
| **neighbourhood_group_cleansed** | chr | Cualitativa Nominal | Agrupación mayor de vecindarios (usualmente vacía en esta ciudad). |
| **latitude** | num | Cuantitativa Continua | Coordenada de latitud de la propiedad. |
| **longitude** | num | Cuantitativa Continua | Coordenada de longitud de la propiedad. |
| **property_type** | chr | Cualitativa Nominal | Categoría arquitectónica de la propiedad (ej. Casa, Apartamento). |
| **room_type** | chr | Cualitativa Nominal | Tipo de espacio alquilado (ej. Casa entera, Habitación privada). |
| **accommodates** | int | Cuantitativa Discreta | Capacidad máxima de huéspedes simultáneos en la propiedad. |
| **bathrooms** | num | Cuantitativa Discreta | Cantidad de baños disponibles. |
| **bathrooms_text** | chr | Cualitativa Nominal | Descripción en texto de la cantidad y tipo de baños (ej. "1.5 baths"). |
| **bedrooms** | int | Cuantitativa Discreta | Cantidad de habitaciones privadas en la propiedad. |
| **beds** | int | Cuantitativa Discreta | Cantidad total de camas en la propiedad. |
| **amenities** | chr | Cualitativa Nominal | Lista en formato JSON de las comodidades ofrecidas (WiFi, piscina, etc.). |
| **price** | chr | Cuantitativa Continua | Precio por noche. *(Variable Respuesta - Se lee como texto por el símbolo \$).* |
| **minimum_nights** | int | Cuantitativa Discreta | Estancia mínima exigida (en noches). |
| **maximum_nights** | int | Cuantitativa Discreta | Estancia máxima permitida (en noches). |
| **minimum_minimum_nights** | int | Cuantitativa Discreta | El valor mínimo histórico configurado para estancia mínima. |
| **maximum_minimum_nights** | int | Cuantitativa Discreta | El valor máximo histórico configurado para estancia mínima. |
| **minimum_maximum_nights** | int | Cuantitativa Discreta | El valor mínimo histórico configurado para estancia máxima. |
| **maximum_maximum_nights** | int | Cuantitativa Discreta | El valor máximo histórico configurado para estancia máxima. |
| **minimum_nights_avg_ntm** | num | Cuantitativa Continua | Promedio móvil de noches mínimas exigidas. |
| **maximum_nights_avg_ntm** | num | Cuantitativa Continua | Promedio móvil de noches máximas permitidas. |
| **calendar_updated** | logi | Cualitativa Nominal | Indicador de última actualización del calendario (usualmente nulo). |
| **has_availability** | chr | Cualitativa Nominal | Indica si la propiedad tiene días disponibles en el calendario (t/f). |
| **availability_30** | int | Cuantitativa Discreta | Noches disponibles para reserva en los próximos 30 días. |
| **availability_60** | int | Cuantitativa Discreta | Noches disponibles para reserva en los próximos 60 días. |
| **availability_90** | int | Cuantitativa Discreta | Noches disponibles para reserva en los próximos 90 días. |
| **availability_365** | int | Cuantitativa Discreta | Noches disponibles para reserva en los próximos 365 días. |
| **calendar_last_scraped** | chr | Cualitativa Ordinal | Fecha en la que se extrajo el calendario por última vez. |
| **number_of_reviews** | int | Cuantitativa Discreta | Total de reseñas acumuladas de la propiedad. |
| **number_of_reviews_ltm** | int | Cuantitativa Discreta | Reseñas recibidas en los últimos 12 meses (Last Twelve Months). |
| **number_of_reviews_l30d** | int | Cuantitativa Discreta | Reseñas recibidas en los últimos 30 días. |
| **availability_eoy** | int | Cuantitativa Discreta | Disponibilidad calculada hacia el final del año. |
| **number_of_reviews_ly** | int | Cuantitativa Discreta | Reseñas recibidas el año anterior. |
| **estimated_occupancy_l365d** | int | Cuantitativa Discreta | Días estimados de ocupación en el último año. |
| **estimated_revenue_l365d** | int | Cuantitativa Continua | Ingresos estimados generados en el último año. |
| **first_review** | chr | Cualitativa Ordinal | Fecha de la primera reseña recibida. |
| **last_review** | chr | Cualitativa Ordinal | Fecha de la última reseña recibida. |
| **review_scores_rating** | num | Cuantitativa Continua | Calificación general promedio otorgada por los huéspedes. |
| **review_scores_accuracy** | num | Cuantitativa Continua | Calificación específica sobre la precisión del anuncio. |
| **review_scores_cleanliness** | num | Cuantitativa Continua | Calificación específica sobre la limpieza de la propiedad. |
| **review_scores_checkin** | num | Cuantitativa Continua | Calificación específica sobre el proceso de llegada. |
| **review_scores_communication** | num | Cuantitativa Continua | Calificación específica sobre la comunicación con el anfitrión. |
| **review_scores_location** | num | Cuantitativa Continua | Calificación específica sobre la ubicación de la propiedad. |
| **review_scores_value** | num | Cuantitativa Continua | Calificación específica sobre la relación calidad-precio. |
| **license** | chr | Cualitativa Nominal | Número de licencia comercial de la propiedad (si aplica). |
| **instant_bookable** | chr | Cualitativa Nominal | Indica si la propiedad permite reserva inmediata sin preaprobación (t/f). |
| **calculated_host_listings_count** | int | Cuantitativa Discreta | Cantidad de propiedades de este anfitrión en esta ciudad específica. |
| **calculated_host_listings_count_entire_homes** | int | Cuantitativa Discreta | Cantidad de casas enteras de este anfitrión. |
| **calculated_host_listings_count_private_rooms** | int | Cuantitativa Discreta | Cantidad de habitaciones privadas de este anfitrión. |
| **calculated_host_listings_count_shared_rooms** | int | Cuantitativa Discreta | Cantidad de habitaciones compartidas de este anfitrión. |
| **reviews_per_month** | num | Cuantitativa Continua | Promedio de reseñas recibidas por mes. |
| **city** | chr | Cualitativa Nominal | Ciudad principal donde se encuentra la propiedad. |

> **Nota sobre el preprocesamiento:** En la tabla anterior se evidencia que diversas variables cuantitativas (como `price`, `host_response_rate` y `host_acceptance_rate`) fueron interpretadas por R como texto (`chr`) debido a la inclusión de símbolos de moneda o porcentajes. Asimismo, existen numerosas variables de identificación (URLs, IDs) que son irrelevantes para un modelo predictivo. Esta clasificación justifica las acciones de limpieza tomadas en la siguiente sección.

## Preprocesamiento inicial
```{r}
listings_clean <- listings %>%
  # Limpieza de la variable predictora (price)
  # parse_number extrae el número sin importar los símbolos raros que tenga el texto
  mutate(price = parse_number(price)) %>%
  
  # Eliminación de variables innecesarias (IDs puros, URLs y texto libre extenso)
  select(-c(listing_url, scrape_id, picture_url, host_url, host_thumbnail_url, 
            host_picture_url, description, neighborhood_overview, host_about, amenities))
```

Para poder entrenar algoritmos predictivos, es un requisito indispensable que la variable respuesta sea numérica. Por ello, se realicé una transformación en la columna price, adicionalmente se descartaron columnas de identificadores únicos y enlaces web, ya que estas características introducen ruido y no poseen poder predictivo generalizable para estimar el valor de una vivienda.


## Exploración rápida de dimensiones
```{r}
dim(listings_clean)
```
Para este primer paso, utilizamos la función dim() en nuestro conjunto de datos ya limpio. Como podemos observar, el dataset cuenta con 171,748 observaciones que son filas y reducimos las características a 70 variables que son las columnas. Esto significa que tenemos una base robusta de propiedades de Airbnb para analizar y así poder hacer modelos predictivos eficientes.


## Análisis de la Variable Objetivo (Precio)
```{r histograma-precio, warning=FALSE}
# Histograma filtrando valores atípicos para mejor visualización
listings_clean %>%
  filter(!is.na(price), price < 1000) %>%
  ggplot(aes(x = price)) +
  geom_histogram(bins = 40, fill = "#2E8B57", color = "white") +
  labs(title = "Distribución de Precios (Propiedades < $1,000/noche)",
       x = "Precio ($)",
       y = "Cantidad de Propiedades") +
  theme_minimal()
```
Al remover los valores atípicos (precios superiores a 1,000) y los datos nulos, la verdadera distribución del mercado se hace visible. Se observa una fuerte asimetría positiva (sesgo a la derecha), indicando que la gran mayoría de las propiedades listadas por SmartStay Advisors se concentran en un rango de precios accesible, predominantemente entre los 50 y 250 por noche. Esta asimetría sugiere que, al momento de entrenar nuestros modelos de regresión lineal, probablemente será beneficioso aplicar una transformación (como el logaritmo) a la variable precio para normalizar su distribución, cumplir con los supuestos estadísticos y mejorar el ajuste del algoritmo.

## Análisis de la Variable Objetivo (Precio)
```{r}
# Extraer los precios válidos (sin NAs)
precios_validos <- na.omit(listings_clean$price)

# Tomar una muestra aleatoria de 5000 datos 
# (lillie.test no soporta más de 5000 observaciones)
set.seed(123)
muestra_precio <- sample(precios_validos, 5000)

# prueba de Lilliefors
lillie.test(muestra_precio)
```
Al aplicar la prueba de normalidad de Lilliefors sobre una muestra aleatoria de 5,000 registros de la variable `price`, obtuvimos un p-value de `< 2.2e-16`, el cual es significativamente menor al nivel de significancia estándar de 0.05. Por lo tanto, se rechaza la hipótesis nula y se comprueba estadísticamente que los precios de las propiedades no siguen una distribución normal. Este resultado matemático respalda el comportamiento asimétrico (sesgo a la derecha) observado previamente en el histograma. Para la construcción de nuestro modelo de regresión lineal múltiple, este hallazgo es crucial, ya que nos indica que será necesario aplicar transformaciones (como el logaritmo natural) a la variable respuesta para cumplir con los supuestos del algoritmo.


## Precio vs Capacidad

```{r}
# Relación entre la capacidad de personas y el precio
listings_clean %>%
  # Filtramos precios atípicos y valores nulos
  filter(!is.na(price), price < 1000, !is.na(accommodates)) %>%
  ggplot(aes(x = factor(accommodates), y = price)) +
  geom_boxplot(fill = "#FF8C00", alpha = 0.7, outlier.color = "red", outlier.size = 1) +
  labs(title = "Relación entre Capacidad de la Propiedad y Precio",
       x = "Capacidad (Cantidad de Personas)",
       y = "Precio por Noche ($)") +
  theme_minimal()
```
Al analizar la relación entre la capacidad de huéspedes (accommodates) y el precio por noche (price), se observa una clara tendencia positiva donde la mediana del costo incrementa conforme aumenta la capacidad de la propiedad. Sin embargo, el diagrama de caja revela una alta concentración de valores atípicos (precios premium cercanos a los \$1,000) en alojamientos pequeños para 2 a 6 personas, lo que indica que características adicionales como una ubicación exclusiva o amenidades de lujo pueden inflar el valor sin requerir más espacio. Asimismo, las propiedades grandes (10 o más personas) presentan una gran variabilidad y dispersión en sus tarifas, abarcando desde opciones accesibles hasta rentas muy costosas. Por lo tanto, aunque la capacidad es un predictor fuerte e indispensable para estimar el valor de una vivienda, esta alta dispersión hace estrictamente necesario combinarla con otras variables del conjunto de datos para que el modelo predictivo logre resultados precisos.